ACORDAO-COMPLETO-2292355

ACÓRDÃO 599/2022 ATA 10/2022 - PLENÁRIO

VISTOS, relatados e discutidos estes autos de relatório de auditoria que nesta fase cuida de embargos de declaração opostos pela Superintendência Nacional de Previdência Complementar (Previc) em face do Acórdão 1252/2017-TCU-Plenário, que negou provimento a pedido de reexame interposto pela ora embargante;
ACORDAM os ministros do Tribunal de Contas da União, reunidos em Sessão do Plenário, ante as razões expostas pelo relator, em:
9.1. conhecer dos embargos, com fulcro nos arts. 32, inciso II, e 34 da Lei 8.443/1992, c/c art. 287 do Regimento Interno, para, no mérito, acolhê-los parcialmente, de modo a conceder-lhes efeitos infringentes;
9.2. conferir nova redação ao subitem 9.1 do Acórdão 1252/2017-TCU-Plenário, nos seguintes termos:
"9.1. conhecer do pedido de reexame interposto pela Superintendência Nacional de Previdência Complementar (Previc) , com fundamento no art. 48 da Lei 8.443/1992 e nos arts. 285, § 2º e 286 do RITCU, para, no mérito, dar-lhe provimento parcial";
9.3. tornar insubsistente o subitem 9.3.1 do Acórdão 1866/2014-TCU-Plenário;
9.4. determinar à Companhia das Docas do Estado da Bahia (Codeba) , com fundamento no art. 250, inciso II, do RITCU que:
9.4.1. abstenha-se de realizar contribuições paritárias aos beneficiários de contratos no PBP1 firmados a partir da presente decisão, nos termos do que restou decidido pelo Acórdão 169/2005-TCU-Plenário;
9.4.2.  observe, no cumprimento dos subitens 9.3.2 a 9.3.7 do Acórdão 1866/2014-TCU-Plenário, o devido reflexo material decorrente da presente decisão;
9.5. determinar ao Portus Instituto de Seguridade Social, com fundamento no art. 250, inciso II, do RITCU, que considere em suas futuras projeções atuariais que não haverá contribuição paritária dos entes públicos patrocinadores durante o período de concessão do benefício aos beneficiários de contratos firmados a partir do presente momento, nos termos do Acórdão 169/2005-TCU-Plenário;
9.6. dar ciência da presente decisão à Superintendência Nacional de Previdência Complementar (Previc) , à Secretaria de Coordenação e Governança das Empresas Estatais (Sest) do Ministério do Planejamento, Desenvolvimento e Gestão, ao Portus Instituto de Seguridade Social e à Companhia das Docas do Estado da Bahia (Codeba) .

Embargos de declaração opostos em face de acórdão que negou provimento a pedido de reexame interposto em face de acórdão que, entre outras deliberações, determinou o cessação do pagamento de paridade com os beneficiários nas contribuições mensais ao Plano de Benefícios Portus 1  PBP1.

Companhia das Docas do Estado da Bahia.

3.1. Interessado: Portus Instituto de Seguridade Social (29.994.266/0001-89).
3.2. Responsáveis: Geraldo Simões de Oliveira (XXX.350.885-XX); José Galdino de Aragão Leite (XXX.304.995-XX); José Muniz Rebouças (XXX.844.007-XX); Newton Ferreira Dias (XXX.264.545-XX).
3.3. Recorrente: Superintendência Nacional de Previdência Complementar - Previc (07.290.290/0001-02).

13.1. Ministros presentes: Ana Arraes (Presidente), Walton Alencar Rodrigues, Bruno Dantas, Vital do Rêgo (Relator), Jorge Oliveira e Antonio Anastasia.
13.2. Ministros-Substitutos convocados: Augusto Sherman Cavalcanti e André Luís de Carvalho.

VITAL DO RÊGO

Ministro Vital do Rêgo.

Cuidam os autos de embargos de declaração opostos pela Superintendência Nacional de Previdência Complementar (Previc) em face do Acórdão 1252/2017-TCU-Plenário, que negou provimento a pedido de reexame interposto pela ora embargante. 
2.	O pedido de reexame em comento foi interposto contra o Acórdão 1866/2014-TCU-Plenário, decorrente de auditoria realizada pela então Secex-BA, por meio do qual o TCU, entre outras deliberações, determinou à Companhia das Docas do Estado da Bahia (Codeba) que cessasse o pagamento de paridade com os beneficiários nas contribuições mensais ao Plano de Benefícios Portus 1 - PBP1 (peça 182) .
3.	Adoto como relatório o pronunciamento da Secretaria de Controle Externo da Previdência, do Trabalho e da Assistência Social (peça 242) , que contou com a anuência do corpo diretivo daquela unidade (peças 243 e 244) , lavrado nos seguintes termos:
INTRODUÇÃO
Trata-se de pronunciamento desta Unidade Técnica a respeito dos embargos de declaração opostos pela Superintendência Nacional de Previdência Complementar (Previc) em face do Acórdão 1252/2017-TCU-Plenário, que negou provimento a pedido de reexame interposto pela Autarquia. Tal pronunciamento foi determinado pelo Despacho de 24 de outubro de 2017 do Ministro Vital do Rêgo, relator do presente processo (peça 241) . 
HISTÓRICO
Por meio do Acórdão 169/2005-TCU-Plenário, respondendo a consulta formulada pelo Ministério dos Transportes, esta Corte de Contas se pronunciou em caráter normativo, firmando o entendimento de que para os fins do disposto no art. 202, § 3º, da Constituição Federal, tem-se por segurado o participante, sendo que não se considera participante o beneficiário (pensionista ou dependente) , em face dos conceitos definidos no art. 8º da Lei Complementar nº 109/2001. Assim, a contribuição normal de patrocinador estatal para plano de benefícios de previdência privada tem como limite a do participante, inclusive assistido, nos termos do art. 6º, § 1º, da Lei Complementar nº 108/2001.
Auditoria realizada (peça 155) pela Secretaria de Controle Externo no Estado da Bahia (Secex/BA) na Companhia das Docas do Estado da Bahia (Codeba) teve como objetivo analisar a origem e conformidade legal dos compromissos assumidos em relação ao Plano de Benefícios Portus 1 (PBP1) , administrado pelo Portus Instituto de Seguridade Social. Identificou-se que a Codeba efetuava o pagamento de paridade com os beneficiários nas contribuições mensais ao PBP1.
O Acórdão 1866/2014-TCU-Plenário determinou que a Codeba cessasse imediatamente o pagamento da paridade com beneficiários no PBP1, dentre outras medidas. A Previc entrou com pedido de reexame em face deste Acórdão. O Acórdão 1252/2017-TCU-Plenário, por sua vez, negou provimento ao pedido e manteve a determinação à Codeba.
A Previc, então, entrou com embargos de declaração (peça 238) em face do Acórdão 1252/2017-TCU-Plenário. O Ministro Relator do processo expediu Despacho (peça 241) instando a SecexPrevidência a se manifestar a respeito dos embargos, uma vez que o assunto é de especialidade desta Unidade Técnica, que ainda não se pronunciou nos autos do presente processo. 
EXAME TÉCNICO
A Superintendência Nacional de Previdência Complementar (Previc) opôs Embargos de Declaração (peça 238) em face do Acórdão 1252/2017-TCU-Plenário, complementando os referidos embargos com informações adicionais (peça 239) .
A Previc, inicialmente, destaca o fato de que o entendimento adotado por esta Corte de Contas, se mantido, pode gerar acentuados impactos ao sistema fechado de previdência complementar, pois há diversos planos de benefícios onde se observa a contribuição paritária entre patrocinadoras e beneficiários. Argumenta, ainda, que "a previsão em regulamento da contrapartida da patrocinadora pública em relação à contribuição de beneficiários para a formação das reservas não encontra óbice na legislação vigente, não perde a condição de contribuição normal, nem viola a regra da paridade prevista constitucionalmente" (peça 238, p. 2) .
O Acórdão 1252/2017-TCU-Plenário, ao analisar pedido de reexame da Previc, negou-lhe provimento, mantendo o entendimento de que os beneficiários não se incluem no termo "segurado", conforme já pacificado no âmbito deste Tribunal de Contas (Acórdão 169/2005-TCU-Plenário) , logo não há de se falar em paridade da patrocinadora com os beneficiários (peça 238, p. 2-3) .
A Previc, em seguida, ressalta a importância do sistema de Previdência Complementar Fechada, social e economicamente, como fonte de poupança interna, de fomento e desenvolvimento de projetos estruturantes. Assim, mudanças repentinas nas regras que regem o sistema impactariam um universo composto de seis milhões de pessoas (peça 238, p. 5-6) .
A Previc destaca que é dever do Estado garantir a solidez de cada plano de benefícios, ao passo que uma das finalidades do sistema de previdência complementar é preservar a liquidez, a solvência e o equilíbrio dos planos. Lembra que os planos de custeio de cada plano devem observar critérios que assegurem o equilíbrio financeiro e atuarial, de modo a cumprir os compromissos assumidos. Esses objetivos estariam ameaçados caso o entendimento do TCU prevaleça, consoante o entendimento da Previc (peça 238, p. 5-6) .
A Previc argumenta que os planos de benefícios não podem comportar tratamentos diferenciados, a partir de cláusulas contratuais distintivas. O entendimento do TCU resultaria num tratamento diferenciado, decorrente da divisão dos assistidos em participantes assistidos e beneficiários, o que acabaria por afrontar direitos assegurados legalmente a estes. A Previc também alega que sua atividade fiscalizatória estaria prejudicada pela decisão do TCU (peça 238, p. 7) .
Ato contínuo, a Previc conclui, com relação ao risco de grave lesão à ordem pública, que o efeito multiplicador do entendimento do TCU faria surgir inúmeros planos deficitários, constituindo-se perigo concreto e não mera alegação teórica. No caso específico do PBP1, são treze entidades públicas patrocinadoras (oito federais) , que são solidárias entre si (peça 238, p. 7-8) .
Partindo para o mérito dos embargos, a Previc lembra que o entendimento do TCU utilizado para negar o pedido de reexame se fundamenta no fato de que pensionista/dependente não seria enquadrado como participante, nos termos da Lei Complementar nº 109/2001. Contudo, segundo a Previc, esse entendimento não conduz à conclusão de que não é cabível a paridade da patrocinadora com os pensionistas, já que a Lei Complementar nº 109/2001 realmente não inclui o beneficiário no rol de participantes, mas de assistidos, sem desobrigar o ente de fazer sua contribuição (peça 238, p. 8-9) .
Com relação a este argumento, observa-se que a Previc apresenta uma interpretação equivocada do entendimento proferido por este Tribunal. É de se destacar que o entendimento firmado por esta Corte de Contas no Acórdão 169/2005-TCU-Plenário foi de que o termo "segurados" utilizado no art. 202, § 3º, da Constituição Federal é restritivo e corresponde ao termo "participantes" utilizado na legislação complementar. Como os beneficiários não são participantes, não seriam segurados de acordo com a Constituição e, portanto, não haveria de se falar em paridade da patrocinadora com os beneficiários. 
Em seguida, a Previc argumenta que o beneficiário de um plano de benefícios é apenas um terceiro no contrato privado previdenciário, que receberá proteção social, mas não tem necessidade de aquiescer com a cláusula de cobertura, o que caracterizaria o instituto da estipulação em favor de terceiro, previsto no Código Civil. Assim, o beneficiário não assina ou adere ao contrato, não mantém prévia relação com o patrocinador, mas usufrui, eventualmente, de benefícios previdenciários (peça 238, p. 9) .
A Previc, posteriormente, relata o arcabouço legal que sustenta o regime de previdência complementar, notadamente o artigo 202 da Constituição Federal e as Leis Complementares nos 108/2001 e 109/2001. A Previc defende que a expressão "segurados" utilizada na Constituição engloba tanto os participantes como os assistidos, nestes incluídos os beneficiários, de acordo com a legislação complementar. Defende que a Lei Complementar nº 109/2001 coloca em situação de igualdade jurídica os participantes inativos e os beneficiários, ambos incluídos no conceito de "assistidos". A Lei Complementar nº 108/2001, por sua vez, seria clara no sentido de determinar que o custeio dos planos de benefícios seria realizado pelos participantes, pelos assistidos e pela patrocinadora (peça 238, p. 10-11) .
É ressaltado pela Previc que a redução de valores aportados ao plano de benefícios agravaria a situação de desequilíbrio financeiro do PBP1, que já se encontra sob intervenção da própria Previc. Além disso, é importante destacar que a eventual retirada de uma fonte de custeio, no caso o aporte paritário da patrocinadora em relação aos beneficiários, acarretaria na revisão do plano de benefícios e em novos cálculos atuariais para equacionamento de déficit. Dessa forma, para se equacionar o déficit apurado, haveria aumento de contribuição de todos os demais participantes e assistidos do plano, inclusive da patrocinadora (peça 238, p. 11) . 
A Previc traz jurisprudência do Superior Tribunal de Justiça para embasar seus argumentos. Cita a Súmula 290, que reconhece o conceito de "beneficiário" e a possibilidade de sua participação no plano de custeio. Menciona também o Recurso Especial nº 1.111.077 - DF (2009/0015355-6) no STJ, no qual o relator reconhece os repasses de recursos públicos para o patrocínio dos benefícios concedidos aos beneficiários do plano como legítimos. Assim, a interpretação do TCU, segundo a Previc, contraria a legislação em vigor, que não diferencia a posição jurídica dos assistidos (participantes e beneficiários) , para fins de aplicação do princípio da paridade (peça 238, p. 10-13) .
 A Previc questiona o parágrafo 23 do voto condutor do Acórdão 1252/2017-TCU-Plenário, que argumenta que a União estaria impedida de efetuar o pagamento da paridade com os beneficiários do PBP1, pois o plano está sob processo de intervenção. A Previc argumenta que não há amparo legal para esse entendimento e que a intervenção não afasta a obrigatoriedade da paridade (peça 238, p. 13) .
Em seguida, a Previc defende que o entendimento do TCU significa que a parcela mais frágil da relação previdenciária, os beneficiários (geralmente menores de idade, incapazes e idosos) , seria deixada abandonada à própria sorte, em desacordo com o intento da regra constitucional de paridade. Nesse sentido, o participante, ao se inscrever no plano de benefícios, firma contrato previdenciário com a entidade fechada de previdência complementar, estabelecendo direitos e obrigações, inclusive os benefícios de pensão por morte a seus dependentes, logo "os beneficiários estarão exercendo um direito assegurado quando da assinatura da avença, não havendo qualquer espécie de novação ou novo contrato previdenciário" (peça 238, p. 13) .
A Previc contesta os argumentos utilizados pela 4ª Diretoria da Serur, os quais contaram com a concordância do Relator. A Diretoria argumentou que não cabe aporte de recursos da União para Entidade Fechada de Previdência Complementar (EFPC) em liquidação extrajudicial, conforme entendimento do Supremo Tribunal Federal (STF) no caso concreto da AEROS. Contudo, a Previc aponta que no caso do PBP1 não se pode utilizar esse entendimento, pois o STF tratou de situação que buscou a responsabilização da União como fiscalizadora e não como patrocinadora. Além disso, o PORTUS não se encontra, ainda, em fase de liquidação extrajudicial (peça 238, p. 14-16) .
Posteriormente, a Previc informa que haverá um impacto financeiro de R$ 62 milhões sobre as reservas matemáticas do plano, caso a decisão do TCU persista. Além disso, para poder equacionar o déficit, apresenta o ajuste/aumento da contribuição de todos os envolvidos, sejam eles participantes, assistidos ou mesmo a patrocinadora (peça 238, p. 15) . 
Retomando o argumento de que não caberia aporte da União a plano em liquidação, a Previc argumenta que a intervenção no PBP1 se dá por existência de plano deficitário, sendo que a tentativa de se restaurar o equilíbrio financeiro-atuarial se dá por todos os entes envolvidos (patrocinadores, participantes e assistidos) . Assim, justifica a Previc, a eventual interrupção de aportes somente pela patrocinadora (União) seria uma afronta ao tratamento igualitário consignado no art. 21 da Lei Complementar nº 109/2001 (peça 238, p. 16) .
Em seguida, a Previc demonstra como os beneficiários são também responsáveis pelo equilíbrio do plano, para concluir que eles são parte integrante da relação previdenciária em todos os resultados financeiros, possuindo com a patrocinadora relação proveniente da constituição de reservas do titular/participante. O beneficiário seria, portanto, um substituto da relação originária estabelecida entre EFPC, patrocinadora e participante (peça 238, p. 17) .
Por fim, a Previc pede que esta Corte de Contas reforme o item 9.1 do Acórdão 1252/2017-TCU-Plenário, que negou provimento ao pedido de reexame. Dessa forma, com o provimento, pede efeitos infringentes para se revisar o entendimento do item 9.3 e seus subitens do Acórdão 1866/2014-TCU-Plenário, já que contrariaria a legislação em vigor (peça 238, p. 18) .
A Previc enviou também informações complementares sobre a paridade contributiva por meio do Ofício nº 2469/2017/PREVIC, que encaminha a Nota nº 1444/2017/PREVIC. A nota relata os impactos da decisão do TCU para o plano de benefícios e seus integrantes (peça 239) .
Primeiramente, a Previc lembra como o advento da Emenda Constitucional nº 20/1998 mudou o ambiente da previdência complementar, pois passou a exigir a paridade no custeio dos planos e resultou na edição das Leis Complementares nos 108 e 109, de 2001. No caso do PBP1, o plano de custeio foi revisado a partir da avaliação atuarial de 2000, tendo como resultado o redimensionamento das contribuições da patrocinadora, dos participantes e dos assistidos (peça 239, p. 4-5) .
A Previc destaca que o novo paradigma exigido pela Emenda Constitucional nº 20/1998 significou que, em alguns planos como o PBP1, as contribuições das patrocinadoras passaram a ser diluídas por um período maior, pois uma parcela das contribuições passou a ser vertida durante a fase de aposentadoria dos participantes, ao passo que anteriormente a contribuição se dava apenas durante a fase laboral. Dessa forma, a patrocinadora não passou a pagar mais, apenas teve suas contribuições diluídas entre dois grupos, participantes e assistidos (peça 239, p. 6) . 
Em seguida, a Previc analisa o impacto causado ao PBP1 em virtude do não pagamento das patrocinadoras da contribuição paritária com os beneficiários. Em 2006, definiu-se que o percentual de contribuição seria de 6% do valor do benefício. Assim, há três impactos financeiros sobre o plano de benefícios, o passado, o atual e o futuro (peça 239, p. 8) .
O impacto passado, relacionado às contribuições que não foram vertidas ao plano pelas patrocinadoras desde a decisão do TCU, já corresponde ao valor de R$ 28 milhões. O impacto atual diz respeito ao agravamento da solvência do PBP1, que já se encontra extremamente deficitário. O patrimônio, considerando-se a folha futura líquida de benefícios, garante pagamento da folha por apenas mais seis meses. O déficit mensal foi estimado na ordem de R$ 10,47 milhões, sendo que deixam de ingressar no plano R$ 200 mil mensais. Assim, qualquer recurso que não entre no plano acelera o esgotamento do ativo (peça 239, p. 8) .
O impacto futuro, por sua vez, relaciona-se com o impacto no cálculo atuarial. Em decorrência da exclusão das contribuições futuras das patrocinadoras, o passivo atuarial do PBP1 aumentou em R$ 58,7 milhões. Logo, o resultado deficitário do plano, ao final de 2016, aumentou em R$ 86,7 milhões. A Previc ainda informa que o plano, em agosto de 2017, possuía 3.325 pensionistas, o que corresponde a 40% dos assistidos, com benefício médio de R$ 1.081,09 (peça 239, p. 9) . 
Para abordar o impacto sistêmico no Regime de Previdência Complementar Fechado, a Previc passa então a explicar como é a mecânica de cálculo das contribuições de um plano com benefício definido (BD) , como é o PBP1. Primeiro, avalia-se o valor projetado dos benefícios, seus reajustes e o período pelo qual serão pagos, considerando os benefícios de pensão por morte (ou invalidez) , caso previsto no regulamento. Portanto, no momento de adesão, os participantes têm conhecimento do valor do benefício e todos seus direitos, que podem incluir pensão, caso previsto no contrato (peça 239, p. 9) .
Sabendo-se o montante de benefícios a serem concedidos, calcula-se as contribuições necessárias para fazer frente a essas obrigações, considerando-se ainda o rendimento líquido dos investimentos. Assim, o montante necessário para garantir os benefícios não depende da forma como são arrecadadas as contribuições, ou seja, as contribuições são definidas de forma a suportar o fluxo futuro de benefícios (peça 239, p. 9) .
É destacado que o período de contribuição de patrocinadoras e participantes pode se dar de duas maneiras. De maneira geral, o custeio do plano se dá apenas durante a fase laborativa dos participantes, com as contribuições mensuradas de maneira a garantir as reservas matemáticas que suportem todo o fluxo de benefícios a partir do início da concessão (peça 239, p. 10) .
Entretanto, sobretudo em planos BD mais antigos, o financiamento do plano pode também se estender durante a fase de recebimento dos benefícios. Assim, "as contribuições são calculadas considerando-se o seu aporte tanto durante período em que o participante ainda está ativo, como também durante o período em que ele ou o seu beneficiário já iniciaram o recebimento do benefício vitalício" (peça 239, p. 10) .
O importante a ser destacado é que, independentemente do tipo de plano de custeio, "ambos são equivalentes do ponto de vista do encargo total a ser financiado, ou seja, constituem montantes equivalentes de reservas matemáticas e financiam os mesmos tipos de benefícios". Assim, o valor total presente das contribuições em ambas as formas de custeio é equivalente, havendo diferenças somente com relação ao prazo de arrecadação das contribuições (peça 239, p. 10) .
Por conseguinte, nos planos em que o financiamento se estende até o período de recebimento dos benefícios, como o PBP1, a interrupção de pagamento da paridade pela patrocinadora com relação aos pensionistas geraria desequilíbrio, o que poderia até mesmo inviabilizar a manutenção dos beneficiários no plano, devido ao aumento das contribuições que deveria ser feito (peça 239, p. 10-11) .
Por fim, a Previc argumenta que o entendimento do TCU traz novas dúvidas e questiona qual o procedimento a ser tomado em eventual equacionamento de déficit. As EFPC com déficit estão implementando equacionamento de forma paritária inclusive em relação aos pensionistas. Assim, a Autarquia questiona se a paridade com os pensionistas no equacionamento estaria proibida pela decisão do TCU (peça 239, p. 11) .
Analisando-se os embargos opostos pela Previc, é preciso primeiramente ressaltar que o Acórdão 169/2005-TCU-Plenário firmou o entendimento de que a expressão "segurados" do artigo 202, § 3º, da Constituição Federal corresponde ao termo "participantes", logo não cabe paridade da patrocinadora com relação aos beneficiários, sendo esse assunto já superado no âmbito desta Corte de Contas. 
Contudo, tendo em vista as possíveis consequências da aplicação desse entendimento, é preciso analisar melhor a situação no caso concreto do PBP1. Como bem argumentado pela Previc, o advento da Emenda Constitucional nº 20/1998 trouxe uma mudança drástica no sistema de previdência complementar fechada, instituindo a paridade. Naquele momento, houve nova avaliação atuarial por parte da Portus, de modo que a regra constitucional fosse respeitada, decidindo-se pela paridade com participantes e assistidos, inclusive beneficiários. Observe-se que a instituição da paridade se deu no ano de 2000, ao passo que a manifestação do TCU em sede de consulta se deu em 2005. Sendo o tema complexo, constata-se a boa-fé dos dirigentes da Codeba e da Portus. 
Além disso, é importante notar que o contrato previdenciário firmado entre a entidade Portus, suas patrocinadoras e os participantes já previa, desde sua concepção, o benefício de pensão por morte. O beneficiário, quando passa a receber o benefício, exerce direito assegurado quando da assinatura do contrato previdenciário, que independeu de sua anuência. Assim, a eventual concessão de tal benefício foi incorporada no cálculo atuarial para que se pudesse determinar o montante das contribuições. O respeito aos contratos é parte integrante da segurança jurídica. Ademais, o PBP1 prevê contribuições (tanto das patrocinadoras quanto dos participantes e assistidos) que se estendem além do início da concessão de benefícios, o que é permitido legalmente. 
O benefício de pensão, como explicado pela Previc, caracteriza-se como mera extensão do benefício principal do contrato, tanto que não é possível contratar apenas o benefício de pensão. Não há separação do custo dos diferentes benefícios contratados, o que acaba por caracterizar uma obrigação única do plano frente aos participantes. 
Dessa forma, o aporte das patrocinadoras em paridade com beneficiários não significa que esteja havendo contribuições em excesso por parte do poder público. O que se constata é que, devido à forma do plano de custeio do PBP1, as contribuições das patrocinadoras foram diluídas no tempo, mas o valor presente é equivalente ao caso em que há somente aportes durante a fase laborativa. Reitere-se que o objetivo principal da norma constitucional é limitar os encargos do patrocinador público, o que é respeitado no caso em concreto analisado. 
Outra questão que merece atenção são as consequências atuariais e financeiras que a decisão do TCU trouxe e trará ao equilíbrio do PBP1. Como relatado pela Previc, a interrupção dos aportes paritários das patrocinadoras com relação aos pensionistas já trouxe um déficit financeiro de R$ 28 milhões, sendo que R$ 200 mil estão deixando de entrar no plano a cada mês. Ademais, o passivo atuarial aumentou R$ 58,7 milhões. Essa situação afeta o equilíbrio financeiro-atuarial do plano, colocando em risco a sua própria sobrevivência, dada a situação grave em que já se encontra, inclusive sob intervenção da Previc. Além disso, haveria déficit a ser equacionado, o que acarretaria maiores aportes de todas as partes envolvidas, inclusive das patrocinadoras públicas. Outrossim, 40% dos assistidos do plano seriam afetados pela decisão.    
Tendo em mente todos esses pontos, entende-se prudente ponderar o entendimento do Acórdão 169/2005-TCU-Plenário com o caso concreto em análise. Considera-se que realmente não cabe contribuição paritária da patrocinadora com relação ao beneficiário, já que este não se enquadra no conceito de segurado, conforme consignado no referido Acórdão. Contudo, não se pode ignorar as graves consequências que o entendimento do TCU geraria aos integrantes do PBP1 e às patrocinadoras públicas. 
Dessa forma, balizado pelo respeito aos princípios da boa-fé e da segurança jurídica, e levando em conta o ato jurídico perfeito e o direito adquirido, julga-se conveniente e oportuno que, no caso do PBP1, haja permissão para que os aportes paritários das patrocinadoras continuem, de modo a preservar o equilíbrio atuarial-financeiro, mas que quaisquer aportes públicos em relação à paridade com beneficiários de futuros contratos sejam proibidos. Assim, as avaliações atuariais futuras não devem considerar qualquer aporte público durante a fase de concessão do benefício para beneficiários de novos contratos, apenas ao longo da fase em que o participante é ativo ou já como assistido (inativo) , se for o caso. 
CONCLUSÃO
Considerando-se os argumentos trazidos pela Previc em sede de embargos de declaração, conclui-se que há pertinência nos mesmos. Assim, considera-se que a interrupção das contribuições paritárias das patrocinadoras em relação aos beneficiários do PBP1 acarretaria em graves consequências para a sustentabilidade do plano. 
Portanto, seria adequado permitir a continuidade desses aportes paritários, com a ressalva de que para os futuros contratos seja respeitado o entendimento do Acórdão 169/2005-TCU-Plenário, que proíbe a contribuição paritária com os beneficiários durante o período de concessão de benefícios. Logo, qualquer cálculo atuarial futuro deve considerar que não haverá contribuição paritária com os beneficiários de novos contratos.  
PROPOSTA DE ENCAMINHAMENTO
Ante todo o exposto, submetem-se os autos à consideração superior, propondo:
Determinar à Companhia das Docas do Estado da Bahia (Codeba) , com fundamento no art. 250, inciso II, do RI/TCU que:
Retome as contribuições paritárias referentes aos beneficiários do plano PBP1 do Portus Instituto de Seguridade Social;
Indique o valor e a destinação dos recursos que não foram aportados ao PBP1 desde a interrupção em virtude do Acórdão 1866/2014-TCU-Plenário até o presente momento, bem como apresente plano de ação para aportar esses recursos ao PBP1;
Não realize contribuições paritárias durante o período de concessão do benefício aos beneficiários de contratos no PBP1 firmados a partir do presente momento.
Determinar ao Portus Instituto de Seguridade Social, com fundamento no art. 250, inciso II, do RI/TCU, que considere em suas futuras projeções atuariais que não haverá contribuição paritária dos entes públicos patrocinadores durante o período de concessão do benefício aos beneficiários de contratos firmados a partir do presente momento;
Encaminhar cópia da presente instrução e do acórdão que vier a ser prolatado, acompanhado do relatório e voto que o fundamentarem, à Superintendência Nacional de Previdência Complementar (Previc) , à Secretaria de Coordenação e Governança das Empresas Estatais (Sest) do Ministério do Planejamento, Desenvolvimento e Gestão, ao Portus Instituto de Seguridade Social e à Companhia das Docas do Estado da Bahia (Codeba) .
É o relatório.

Fabricio Brito Lima de Macedo (OAB/DF 30.111); José Teixeira Castelo Branco Neto; Sidney Sá das Neves (OAB/BA 19.033) e outros.

Subprocurador-Geral Paulo Soares Bugarin.

RELATÓRIO DE AUDITORIA. DETERMINAÇÕES À CODEBA. PEDIDO DE REEXAME. CONHECIMENTO. NEGATIVA DE PROVIMENTO. EMBARGOS DE DECLARAÇÃO. CONHECIMENTO. ACOLHIMENTO PARCIAL. EITOS INFRINGENTES. NOVAS DETERMINAÇÕES.

RELATÓRIO DE AUDITORIA (RA)

Secretaria de Controle Externo da Previdência, do Trabalho e da Assistência Social (SecexPrevidência).

Cuidam os autos de embargos de declaração opostos pela Superintendência Nacional de Previdência Complementar - Previc, peça 238, em face do Acórdão 1252/2017-TCU-Plenário, que negou provimento a pedido de reexame interposto pela ora embargante. 
O pedido de reexame em comento foi interposto contra o Acórdão 1866/2014-TCU-Plenário, decorrente de auditoria realizada pela então Secex-BA, por meio do qual o TCU, entre outras deliberações, determinou à Companhia das Docas do Estado da Bahia - Codeba que cessasse o pagamento de paridade com os beneficiários nas contribuições mensais ao Plano de Benefícios Portus 1 - PBP1 (peça 182) , tomando por base o entendimento perfilado no Acórdão 169/2005-TCU-Plenário, por meio do qual o TCU se pronunciou em sede de consulta sobre o tema. 
O acórdão ora embargado manteve a determinação à Codeba, considerando os termos da aludida consulta. 
Por meio dos presentes embargos (peça 238) , a Previc alega haver "obscuridade e contradição na decisão pois o entendimento utilizado como paradigma para negativa do pedido de reexame baseia-se no fato de que dependente/pensionista não se afigura como participante, nos termos do art. 8º da Lei Complementar 109/2001, o que estaria contrariando a legislação em vigor. Tal entendimento não teria o condão de conduzir ao afastamento da obrigação do patrocinador com os assistidos, tanto na categoria de antigos participantes, atualmente inativos, como quando aos seus dependentes." Nesse sentido, apresenta extensa argumentação sobre os possíveis impactos da decisão no âmbito do Portus e no sistema de regime de previdência complementar fechado como um todo. 
Considerando a relevância e a complexidade técnica de que se reveste a matéria discutida nestes autos, os impactos da deliberação nos proventos dos beneficiários do plano Portus; e o fato de a unidade técnica do TCU especializada no tema, SecexPrevidência, não ter sido ouvida nestes autos, submeti o processo para sua manifestação, mediante Despacho de peça 241.
Traço, a seguir, os principais pontos abordados pela SecexPrevidência e que são necessários para melhor compreensão da questão, bem como para o deslinde do feito.
A unidade técnica inicia seu pronunciamento com um breve histórico. Lembra que o Acórdão 169/2005-TCU-Plenário, respondendo a consulta formulada pelo Ministério dos Transportes, firmou entendimento de que para os fins do disposto no art. 202, § 3º, da Constituição Federal, tem-se por segurado o participante, sendo que não se considera participante o beneficiário (pensionista ou dependente) , em face dos conceitos definidos no art. 8º da Lei Complementar 109/2001. Assim, a contribuição normal de patrocinador estatal para plano de benefícios de previdência privada tem como limite a do participante, inclusive assistido, nos termos do art. 6º, § 1º, da Lei Complementar 108/2001.
Auditoria realizada (peça 155) pela então Secretaria de Controle Externo no Estado da Bahia (Secex/BA) na Codeba teve como objetivo analisar a origem e conformidade legal dos compromissos assumidos em relação ao Plano de Benefícios Portus 1 (PBP1) , administrado pelo Portus Instituto de Seguridade Social. Na ocasião, a equipe identificou que a Codeba efetuava o pagamento de paridade com os beneficiários nas contribuições mensais ao PBP1, razão pela qual foi proposta determinação para que os aportes fossem interrompidos.
 No âmbito dos presentes embargos (peça 238) , a Previc, inicialmente, destaca o fato de que o entendimento adotado por esta Corte de Contas, se mantido, pode gerar acentuados impactos ao sistema fechado de previdência complementar, pois há diversos planos de benefícios onde se observa a contribuição paritária entre patrocinadoras e beneficiários. Argumenta, ainda, que "a previsão em regulamento da contrapartida da patrocinadora pública em relação à contribuição de beneficiários para a formação das reservas não encontra óbice na legislação vigente, não perde a condição de contribuição normal, nem viola a regra da paridade prevista constitucionalmente" (peça 238, p. 2) .
Destaca que é dever do Estado garantir a solidez de cada plano de benefícios, ao passo que uma das finalidades do sistema de previdência complementar é preservar a liquidez, a solvência e o equilíbrio dos planos. Lembra que os planos de custeio devem observar critérios que assegurem o equilíbrio financeiro e atuarial, de modo a cumprir os compromissos assumidos. Esses objetivos estariam ameaçados caso o entendimento do TCU venha a prevalecer (peça 238, p. 5-6) .
Discorre sobre o arcabouço legal que sustenta o regime de previdência complementar, notadamente o artigo 202 da Constituição Federal e as Leis Complementares 108/2001 e 109/2001. Defende que a expressão "segurados" utilizada na Constituição engloba tanto os participantes como os assistidos, nestes incluídos os beneficiários, de acordo com a legislação complementar. E ainda, que a Lei Complementar 109/2001 coloca em situação de igualdade jurídica os participantes inativos e os beneficiários, ambos incluídos no conceito de "assistidos". A Lei Complementar 108/2001, por sua vez, seria clara no sentido de determinar que o custeio dos planos de benefícios seria realizado pelos participantes, pelos assistidos e pela patrocinadora (peça 238, p. 10-11) .
A Previc lembra que o entendimento do TCU utilizado para negar o pedido de reexame se fundamenta no fato de que pensionista/dependente não seria enquadrado como participante, nos termos da Lei Complementar 109/2001. Contudo, segundo a autarquia, esse entendimento não conduz à conclusão de que não é cabível a paridade da patrocinadora com os pensionistas, já que a Lei Complementar 109/2001 realmente não inclui o beneficiário no rol de participantes, mas de assistidos, sem desobrigar o ente de fazer sua contribuição (peça 238, p. 8-9) .
Prosseguindo, argumenta que o beneficiário de um plano de benefícios é apenas um terceiro no contrato privado previdenciário, que receberá proteção social, mas não tem necessidade de aquiescer com a cláusula de cobertura, o que caracterizaria o instituto da estipulação em favor de terceiro, previsto no Código Civil. Assim, o beneficiário não assina ou adere ao contrato, não mantém prévia relação com o patrocinador, mas usufrui, eventualmente, de benefícios previdenciários (peça 238, p. 9) .
É ressaltado pela Previc que a redução de valores aportados ao plano de benefícios agravaria a situação de desequilíbrio financeiro do PBP1, que já se encontra sob intervenção da própria Previc. Além disso, destaca que a eventual retirada de uma fonte de custeio, no caso o aporte paritário da patrocinadora em relação aos beneficiários, acarretaria na revisão do plano de benefícios e em novos cálculos atuariais para equacionamento de déficit. Dessa forma, para se equacionar o déficit apurado, haveria aumento de contribuição de todos os demais participantes e assistidos do plano, inclusive da patrocinadora (peça 238, p. 11) . 
A Previc traz jurisprudência do Superior Tribunal de Justiça para embasar seus argumentos. Cita a Súmula 290, que reconhece o conceito de "beneficiário" e a possibilidade de sua participação no plano de custeio. Menciona também o Recurso Especial 1.111.077 - DF (2009/0015355-6) no STJ, no qual o relator reconhece os repasses de recursos públicos para o patrocínio dos benefícios concedidos aos beneficiários do plano como legítimos. Assim, a interpretação do TCU, segundo a Previc, contraria a legislação em vigor, que não diferencia a posição jurídica dos assistidos (participantes e beneficiários) , para fins de aplicação do princípio da paridade (peça 238, p. 10-13) .
Questiona o parágrafo 23 do voto condutor do Acórdão 1252/2017-TCU-Plenário, ora embargado, que argumenta que a União estaria impedida de efetuar o pagamento da paridade com os beneficiários do PBP1, pois o plano está sob processo de intervenção. A Previc argumenta que não há amparo legal para esse entendimento e que a intervenção não afasta a obrigatoriedade da paridade (peça 238, p. 13) .
Explica que a intervenção no PBP1 se dá por existência de plano deficitário, sendo que a tentativa de se restaurar o equilíbrio financeiro-atuarial se dá por todos os entes envolvidos (patrocinadores, participantes e assistidos) . Assim, justifica a Previc, a eventual interrupção de aportes somente pela patrocinadora (União) seria uma afronta ao tratamento igualitário consignado no art. 21 da Lei Complementar 109/2001 (peça 238, p. 16) .
Em seguida, defende que o entendimento do TCU significa que a parcela mais frágil da relação previdenciária, os beneficiários (geralmente menores de idade, incapazes e idosos) , seria deixada abandonada à própria sorte, em desacordo com o intento da regra constitucional de paridade. Nesse sentido, o participante, ao se inscrever no plano de benefícios, firma contrato previdenciário com a entidade fechada de previdência complementar, estabelecendo direitos e obrigações, inclusive os benefícios de pensão por morte a seus dependentes, logo "os beneficiários estarão exercendo um direito assegurado quando da assinatura da avença, não havendo qualquer espécie de novação ou novo contrato previdenciário" (peça 238, p. 13) .
A Previc contesta os argumentos deste Tribunal que não cabe aporte de recursos da União para Entidade Fechada de Previdência Complementar (EFPC) em liquidação extrajudicial, conforme entendimento do Supremo Tribunal Federal (STF) no caso concreto da Aeros. Aponta que no caso do PBP1 não se pode utilizar esse entendimento, pois o STF tratou de situação que buscou a responsabilização da União como fiscalizadora e não como patrocinadora. Além disso, o Portus não se encontra em fase de liquidação extrajudicial (peça 238, p. 14-16) .
Por fim, pede que esta Corte de Contas reforme o item 9.1 do Acórdão 1252/2017-TCU-Plenário, que negou provimento ao pedido de reexame. Dessa forma, com o provimento, pede efeitos infringentes para se revisar o entendimento do item 9.3 e seus subitens do Acórdão 1866/2014-TCU-Plenário, já que estariam contrariando a legislação em vigor (peça 238, p. 18) .
Complementarmente, a Previc enviou informações sobre a paridade contributiva por meio do Ofício 2469/2017/PREVIC, que encaminha a Nota 1.444/2017/PREVIC. A nota relata os impactos da decisão do TCU para o plano de benefícios e seus integrantes (peça 239) .
Por meios dessa documentação lembra como o advento da Emenda Constitucional 20/1998 mudou o ambiente da previdência complementar, pois passou a exigir a paridade no custeio dos planos e resultou na edição das Leis Complementares 108 e 109, de 2001. No caso do PBP1, o plano de custeio foi revisado a partir da avaliação atuarial de 2000, tendo como resultado o redimensionamento das contribuições da patrocinadora, dos participantes e dos assistidos (peça 239, p. 4-5) .
Destaca que o novo paradigma exigido pela Emenda Constitucional 20/1998 significou que, em alguns planos como o PBP1, as contribuições das patrocinadoras passaram a ser diluídas por um período maior, pois uma parcela das contribuições passou a ser vertida durante a fase de aposentadoria dos participantes, ao passo que anteriormente a contribuição se dava apenas durante a fase laboral. Dessa forma, a patrocinadora não passou a pagar mais, apenas teve suas contribuições diluídas entre dois grupos, participantes e assistidos (peça 239, p. 6) . 
Entre outras palavras, é destacado que o período de contribuição de patrocinadoras e participantes pode se dar de duas maneiras. De modo geral, o custeio do plano se dá apenas durante a fase laborativa dos participantes, com as contribuições mensuradas de maneira a garantir as reservas matemáticas que suportem todo o fluxo de benefícios a partir do início da concessão (peça 239, p. 10) .
Entretanto, sobretudo em planos BD mais antigos, o financiamento do plano pode também se estender durante a fase de recebimento dos benefícios. Assim, "as contribuições são calculadas considerando-se o seu aporte tanto durante o período em que o participante ainda está ativo, como também durante o período em que ele ou o seu beneficiário já iniciaram o recebimento do benefício vitalício" (peça 239, p. 10) .
Acrescenta que, independentemente do tipo de plano de custeio, "ambos são equivalentes do ponto de vista do encargo total a ser financiado, ou seja, constituem montantes equivalentes de reservas matemáticas e financiam os mesmos tipos de benefícios". Assim, o valor total presente das contribuições em ambas as formas de custeio é equivalente, havendo diferenças somente com relação ao prazo de arrecadação das contribuições (peça 239, p. 10) .
Por conseguinte, nos planos em que o financiamento se estende até o período de recebimento dos benefícios, como o PBP1, a interrupção de pagamento da paridade pela patrocinadora com relação aos pensionistas geraria desequilíbrio, o que poderia até mesmo inviabilizar a manutenção dos beneficiários no plano, devido ao aumento das contribuições que deveria ser feito (peça 239, p. 10-11) .
Por fim, a Previc argumenta que o entendimento do TCU traz novas dúvidas e questiona qual o procedimento a ser tomado em eventual equacionamento de déficit. As EFPC com déficit estão implementando o ajuste de forma paritária inclusive em relação aos pensionistas. Assim, a Autarquia questiona se a paridade com os pensionistas no equacionamento estaria proibida pela decisão do TCU (peça 239, p. 11) .
Diante dos argumentos postos, a SecexPrevidência entende que assiste razão ao pleito apresentado pela Previc. Relembra que o advento da Emenda Constitucional 20/1998 trouxe uma mudança drástica no sistema de previdência complementar fechada, instituindo a paridade. 
Naquele momento, houve nova avaliação atuarial por parte da Portus, de modo que a regra constitucional fosse respeitada, decidindo-se pela paridade com participantes e assistidos, inclusive beneficiários. A instituição da paridade se deu no ano de 2000, ao passo que a manifestação do TCU em sede de consulta se deu em 2005. Sendo o tema complexo, ressalta a boa-fé dos dirigentes da Codeba e da Portus. 
A SecexPrevidência assinala que, como no plano BD o nível do benefício é contratado, o cálculo da contribuição necessária é elaborado avaliando-se o valor projetado dos benefícios, seus reajustes e o período pelo qual serão pagos, considerando também os benefícios de pensão por morte (ou invalidez) que serão pagos a seus beneficiários, caso seja prevista no regulamento do plano de benefícios.
Dessa forma, determina-se o valor do custo do plano BD, o qual corresponde à reserva garantidora necessária para suportar toda a série de pagamentos dos benefícios previstos ao participante em sua aposentadoria e após seu falecimento.
Esse tipo de plano de custeio, em que as contribuições ao plano são vertidas anteriormente ao início de concessão dos seus benefícios, não constitui a única forma de financiamento dos benefícios de um plano previdenciário. 
Existem situações, observadas principalmente em planos estruturados na modalidade de benefício definido mais antigos, em que o financiamento do plano também se estende pela própria fase de recebimento dos benefícios. Assim, nesta última forma de custeio dos benefícios, as contribuições são calculadas considerando-se o seu aporte tanto durante período em que o participante ainda está ativo, como também durante o período em que ele ou o seu beneficiário já iniciaram o recebimento do benefício.
Prossegue a unidade instrutiva esclarecendo que, apesar das diferenças entre esses dois tipos de planos de custeio em relação à extensão da fase contributiva, conforme informado pela Previc, ambos são equivalentes do ponto de vista do encargo total a ser financiado, ou seja, constituem montantes equivalentes de reservas matemáticas e financiam os mesmos tipos de benefícios. Nos dois casos, por exemplo, quando da definição do nível necessário de contribuições, são considerados todos os benefícios (aposentadoria, invalidez e pensão) previstos no regulamento do plano.
Além disso, consigna que o contrato previdenciário firmado entre a entidade Portus, suas patrocinadoras e os participantes já previa, desde sua concepção, o benefício de pensão por morte. O beneficiário, quando passa a receber o benefício, exerce direito assegurado quando da assinatura do contrato previdenciário. 
O benefício de pensão caracteriza-se como mera extensão do benefício principal do contrato, tanto que não é possível contratar apenas o benefício de pensão. Não há separação do custo dos diferentes benefícios contratados, o que acaba por caracterizar uma obrigação única do plano frente aos participantes. 
Dessa forma, a unidade técnica finaliza seu pronunciamento afirmando que o aporte das patrocinadoras em paridade com beneficiários não significa que esteja havendo contribuições em excesso por parte do poder público. Nesse sentido, devido à forma do plano de custeio do PBP1, as contribuições das patrocinadoras foram diluídas no tempo, mas o valor presente é equivalente ao caso em que há somente aportes durante a fase laborativa. Reitera que o objetivo principal da norma constitucional é limitar os encargos do patrocinador público, o que é respeitado no caso em concreto analisado. 
Por fim, conclui que há pertinência nos argumentos trazidos pela Previc e considera que a manutenção da interrupção das contribuições paritárias das patrocinadoras em relação aos beneficiários do PBP1 acarretaria graves consequências para a sustentabilidade do plano. 
Ademais, entende que seria adequado permitir a continuidade desses aportes paritários, com a ressalva de que para os futuros contratos seja respeitado o entendimento do Acórdão 169/2005-TCU-Plenário, que proíbe a contribuição paritária com os beneficiários durante o período de concessão de benefícios, sendo que qualquer cálculo atuarial deve considerar que não haverá contribuição paritária com os beneficiários de novos contratos.  
Feito este necessário resumo, passo a decidir. 
Os presentes embargos devem ser conhecidos, uma vez respeitados os requisitos de admissão aplicáveis à espécie. Com relação ao mérito, entendo que os aclaratórios em análise devem ser acolhidos parcialmente, com efeitos infringentes, pelas razões que passo a expor.
Um dos importantes argumentos trazidos à discussão no presente momento (peça 240) refere-se ao fato de que o contrato previdenciário firmado entre a entidade Portus, suas patrocinadoras e os participantes já previa, desde sua concepção, o benefício de pensão por morte. Em outros termos, o beneficiário, quando passa a receber o benefício, exerce direito assegurado quando da assinatura do contrato previdenciário. Assim, a concessão de tal benefício foi incorporada no cálculo atuarial para que se pudesse determinar o montante das contribuições. Nesse cálculo, também foi considerado o aporte da patrocinadora, cuja contrapartida inicialmente se dava na fase laborativa. 
Com o advento da Emenda Constitucional 20/1998 - que instituiu a paridade, nos termos do art. 202, § 3º, da CF/1988 por ela incluído - alguns planos, como o PBP1, estabeleceram que as contribuições das patrocinadoras passaram a ser diluídas por um período maior, pois uma parcela das contribuições passou a ser vertida durante a fase não laborativa dos participantes, ao passo que anteriormente a contribuição se dava apenas durante a fase laboral. 
Conforme bem asseverou a SecexPrevidência, o aporte das patrocinadoras em paridade com beneficiários não significa que esteja havendo contribuições em excesso por parte do poder público. Nesse ponto, reside a contradição da decisão quando da avaliação do caso sob análise, baseada no possível prejuízo público decorrente do aporte da patrocinadora junto aos beneficiários, o que restou demonstrado não se caracterizar no caso concreto. 
Outra questão que merece atenção são as consequências atuariais e financeiras que a decisão do TCU trouxe e trará ao equilíbrio do PBP1. Como relatado pela Previc, a interrupção dos aportes paritários das patrocinadoras com relação aos pensionistas já trouxe um déficit financeiro de R$ 28 milhões, sendo que R$ 200 mil estão deixando de ser aportados ao plano a cada mês. Ademais, o passivo atuarial aumentou em R$ 58,7 milhões. Atualmente, no caso do Portus, 40% dos assistidos são beneficiários.
Nesse cenário, há que se considerar também as inovações trazidas pela Lei 13.655/2018, que conferiu maior abrangência à Lei de Introdução às Normas do Direito Brasileiro (LINDB) , a modular a atuação do decisor, nos âmbitos dos processos judicial, administrativo e de controle. Acerca de tal normativo, sirvo-me das disposições tratadas em seus arts. 20 e 24 a seguir transcritos:
Art. 20.  Nas esferas administrativa, controladora e judicial, não se decidirá com base em valores jurídicos abstratos sem que sejam consideradas as consequências práticas da decisão.                  
Parágrafo único. A motivação demonstrará a necessidade e a adequação da medida imposta ou da invalidação de ato, contrato, ajuste, processo ou norma administrativa, inclusive em face das possíveis alternativas.       
 (...) 
Art. 24.  A revisão, nas esferas administrativa, controladora ou judicial, quanto à validade de ato, contrato, ajuste, processo ou norma administrativa cuja produção já se houver completado levará em conta as orientações gerais da época, sendo vedado que, com base em mudança posterior de orientação geral, se declarem inválidas situações plenamente constituídas.        
Como restou assente nas razões de embargos e na análise empreendida pela unidade técnica, as consequências práticas da decisão TCU constantes do subitem 9.3.1 do Acórdão 1866/2014-TCU-Plenário poderão trazer impacto significativo na sustentabilidade financeira e atuarial do plano PBP1, com grave impacto na manutenção da subsistência de mais de 3.000 beneficiários, cujo benefício médio é de R$ 1.081,09 (peça 239) , agravada pela grave crise sanitária e de saúde pública vivenciada pela população brasileira em decorrência da pandemia de Covid-19.
Tal constatação, dadas as relevantes consequências práticas ora apontadas, dispõe de força suficiente para sustentar a revisão da determinação encartada no mencionado subitem 9.3.1, nos termos do art. 20 da LINDB.
De igual modo, julgo descaber, mesmo que de forma indireta ou tácita, qualquer tipo de revisão de contrato já firmado entre o participante e o patrocinador no âmbito do plano PBP1, em decorrência de eventual interrupção do pagamento, pela Codeba, da contribuição paritária com os beneficiários assistidos, com vistas a amoldá-lo ao entendimento firmado no Acórdão 169/2005-TCU-Plenário.
É que as avenças já celebradas, em especial aquelas firmadas antes do referido decisum, foram encetadas em cenário interpretativo que ainda não contava com o novo entendimento conferido à matéria pelo TCU, em plena adequação ao disposto no art. 24 da LINDB.
 Mesmo para os eventuais contratos firmados no âmbito do PBP1 após a decisão acima mencionada, julgo não ser possível sua modificação, pois, apesar de já existir orientação geral do TCU à época de sua formação, não se pode desconsiderar que, para o referido plano de previdência complementar, a regularidade da parcela contributiva do patrocinador para os beneficiários assistidos foi amplamente debatida nestes autos, com expectativa real de que fossem concedidos efeitos infringentes ao derradeiro recurso disponível ora em apreciação, como, de fato, pode se concretizar nesta ocasião.
A partir da referida consulta, a incerteza jurídica que pairou sobre o tema no caso concreto em apreciação, aliada às significativas consequências práticas decorrentes da interrupção da contribuição patronal para o PBP1 já apontadas, é de tal relevo que se ergue como obstáculo intransponível para se exigir a conformação dos atos jurídicos já emanados e em pleno vigor, a exemplo de eventuais contratos de adesão ao PBP1 assinados, aos estritos termos do Acórdão 169/2005-TCU-Plenário. 
Em decorrência do que foi exposto, entendo que quaisquer aportes públicos em relação à paridade com beneficiários de futuros contratos, no âmbito do PBP1, devem ser evitados, de modo a se observar o que restou decido na consulta apreciada por este Tribunal, mediante o Acórdão 169/2005-TCU-Plenário, sendo que o cálculo atuarial de eventuais novos planos deve considerar a impossibilidade da contribuição paritária com os beneficiários assistidos desses novos contratos.
Assim, em alinhamento com a SecexPrevidência, balizado pelo respeito aos princípios da boa-fé, da segurança jurídica e da dignidade da pessoa humana, entendo que devem ser parcialmente acolhidos os presentes embargos de declaração, de modo a conferir-lhes efeitos infringentes para tornar sem efeito o subitem 9.3.1 do Acórdão 1866/2014-TCU-Plenário.
Por fim, deixo de acompanhar a proposta da unidade instrutiva para que a Codeba indique os montantes e a destinação dos recursos que deixaram de ser aportados para o plano PBP1, em razão da determinação constante do subitem 9.3.1 do Acórdão 1866/2014-TCU-Plenário, bem como apresente ao TCU plano de ação para a restituição desses valores ao mencionado plano de previdência complementar.
A determinação para a suspensão dos repasses da Codeba para o plano PBP1, inserta no mencionado subitem 9.3.1, foi suspensa quando da análise da admissibilidade do pedido de reexame interposto, mediante Despacho de peça 218, bem como quando da interposição dos embargos de declaração, por força do disposto no art. 34, §2º, da Lei 8.443/1992, o que torna inócua a proposta da unidade técnica. 
	Ante o exposto, VOTO para que o Tribunal adote a deliberação ora submetida ao Colegiado.
TCU, Sala das Sessões Ministro Luciano Brandão Alves de Souza, em 23 de março de 2022.
Ministro VITAL DO RÊGO 
Relator